【裁判字號】    91,訴,2758
【裁判日期】    920512
【裁判案由】    妨害自由等
【裁判全文】
臺灣高雄地方法院刑事判決                        九十一年度訴字第二七五八號
    公  訴  人  臺灣高雄地方法院檢察署檢察官
    被      告  甲○○
    選任辯護人  賴玉山律師
                姜宜君律師
右列被告因妨害自由等案件，經檢察官提起公訴（九十一年度偵字第一二○七九號）
，本院判決如左：
    主  文
甲○○無罪。
    理  由
一、公訴意旨略以：被告甲○○與案外人許修銘係同居關係，民國八十九年十二月間
    至九十年一月間，告訴人己○○（原名黃慶良）與許修銘共同在印尼國泗水地區
    投資生產蝦苗事業，由許修銘投資新台幣（下同）一百二十萬元，告訴人則以專
    業技術投資，且負責經營管理，此外，告訴人並簽發如附表一所示之支票十一張
    、票據面額四百八十萬元，連同不動產所有權狀，交付許修銘作為保證所用，許
    修銘乃將上開支票、不動產權狀交付被告。嗣許修銘於九十年七月二十二日病逝
    ，九十年九月七日，告訴人與許修銘之繼承人即在印尼泗水蝦苗繁殖場達成協議
    ，雙方同意結束前揭合夥投資案，告訴人返臺後，即要求被告返還前開支票、不
    動產權狀。嗣於九十年十一月二十日二十時四十五分許，被告、告訴人相約於被
    告高雄市前金區○○○路二三五號十八樓住處協商，惟被告竟與四名不詳姓名年
    籍之男子，共同基於妨害自由之犯意聯絡，於告訴人進入該住處後，竟將大門關
    閉並分別坐告訴人兩旁與對面，以非法方法私行拘禁告訴人；另被告復意圖為自
    已不法所有，對告訴人施以脅迫，以拍桌怒罵之方式，恐嚇告訴人清償票據債務
    ，否則不得離開，致告訴人心生畏懼，除簽發如附表二所示之八張本票交付被告
    外，並簽具同意書坦承票據債務，被告始於翌日凌晨零時許，讓告訴人自行離去
    。嗣被告即持如附表二所示之本票，向臺灣高雄地方法院聲請本票裁定，而取得
    票據不法利益等情。因認被告共犯刑法第三百零二條第一項私行拘禁剝奪他人行
    動自由罪嫌、及同法第三百四十六條第二項恐嚇得利罪嫌。
二、按犯罪事實應依證據認定之，無證據不得推定其犯罪事實；又不能證明被告犯罪
    者，應諭知無罪之判決，刑事訴訟法第一百五十四條、第三百零一條第一項前段
    分別定有明文。再認定被告有罪之事實，應憑證據，如未能發現相當之證據，或
    證據不足以證明，自不能以推測或擬制之方法，以為裁判之基礎；且認定犯罪事
    實所憑之證據，其為訴訟上之證明，須達於通常一般人均不致有所懷疑，而得確
    信其為真實之程度者，始得據為有罪之認定，倘其證明尚未達到此一程度而有合
    理之懷疑存在時，尚難為有罪之認定基礎；苟積極證據不足以為不利於被告事實
    之認定，即應為有利於被告之認定，更不必有何有利之證據（最高法院三十年上
    字第八一六號、四十年臺上字第八六號、七十六年臺上字第四九八六號判例參照
    ）。
三、公訴人認被告涉犯私行拘禁剝奪他人行動自由、恐嚇得利罪嫌，無非係以告訴
    人之指訴，並有如附表二所示之本票及同意書可參；告訴人與被告間無票據債
    務關係，若被告未施以強暴脅迫，告訴人豈會自願簽發本票、同意書；九十一
    年一月間某日，該姓名、年籍均不詳，綽號『阿輝』男子，在電話中曾提及：『
    我若要體諒你，當時可能因為你無法離開的情況下，想出這個辦法離開，我相信
    這個也不過份』等語，有錄音帶、錄音譯文及勘驗筆錄可稽，資為論罪依據。訊
    據被告堅決否認有何上開犯行，辯稱：當天係告訴人主動至伊住所處理票據債務
    ，商談後，告訴人主動簽發本票，並書寫同意書，並無公訴人所指之犯行等語。
    經查：
  (一)告訴人指訴，不能作為認定有罪判決之唯一依據，仍應審酌其他事實以資認定；
    而如附表二所示之本票、卷附之同意書，係告訴人所簽發、書寫等情，固據被告
    供承在卷，且與告訴人指訴相符，惟僅能證明告訴人確實為上開行為，在簽發、
    書寫原因眾多下，無法遽為被告不利之認定。從而，單憑上開證物、告訴人之指
    訴，尚無法認定被告有公訴人所指之犯行，仍應就各種情狀加以審究，合先敘明
    。
  (二)關於本件票據債務關係：
  告訴人簽發如附表一所示支票交付予案外人許修銘後，嗣許修銘於九十年七月二
    十二日病逝，告訴人乃於九十年九月七日，與案外人戊○○（即許修銘之子）簽
    立協議書，除重申『許修銘就印尼繁殖蝦苗一事，投資一百二十萬元，並由告訴
    人全權經營，告訴人承諾若有獲利，最高可得三百六十萬元，告訴人並開立如附
    表一所示支票，若無獲利須返還支票』外，另達成『因投資效益不好，導致虧損
    ，並因投資方許修銘病逝，雙方同意結束此投資案，但因投資回報問題，雙方有
    所爭議，終經雙方同意，告訴人願給付一百四十萬元予許修銘』、『戊○○承認
    告訴人於許修銘未病逝前，已經給付一百十萬元予許修銘，並接受告訴人給付餘
    額三十萬元』、『告訴人先前曾開立支票四百八十萬元予許修銘，但因許修銘病
    逝，不知支票流向，許修銘同意不再以任何理由、形式追討九十年七月二十二日
    以後之支票』之協議等情，業據告訴人指訴甚詳，並有協議書可參（詳發查卷第
    十頁）。姑不論上開協議書所載之內容是否屬實，因投資契約當事人係告訴人、
    許修銘，而非存在於告訴人、戊○○間，嗣許修銘病逝後，在繼承人承受被繼承
    人權利、義務及未拋棄繼承之考量下，有權與告訴人解除投資關係之人，應係許
    修銘繼承人全體，戊○○雖為許修銘之繼承人，除非經全體繼承人同意，自無權
    單獨與告訴人就投資案達成協議。本件除戊○○為許修銘之繼承人外，許哲政（
    即被告、許修銘所生之子）亦為繼承人，有該戶籍資料在卷可參，許修銘未經許
    哲政法定代理人即被告之同意，即與告訴人達成協議，該協議對全體繼承人應不
    生效力，則如附表一所示之支票債務，自不因告訴人與戊○○達成協議，即當然
    消滅。
  又在票據上簽名者，依票上所載文義負責；票據債務人不得以自己與發票人或執
票人前手間所存抗辯之事由對抗執票人，票據法第五條第一項、第十三條前段分
    別定有明文。準此而論，票據具有文義性、文義性，如票據經最初執票人轉讓他
    人，發票人不得以其與最初執票人所存之事由，對抗該他人。本件告訴人為發票
    人，並經如附表一所示之支票交付許修銘，如許修銘將該支付轉讓他人，縱告訴
    人關於押票之指訴，係屬真實，該事由亦僅存在於告訴人、許修銘間，告訴人不
    得以該事由對抗該支票受讓者。
  被告於本院辯稱：在伊介紹下，許修銘持告訴人所簽發之支票（計三百四十萬元
    ），向黃瑞蘭調現三百萬元，連同利息部分，故交付計三百四十萬元之支票，嗣
    該支票未全獲給付，黃瑞蘭乃將支票交予伊，由其向告訴人追償等語（詳九十一
    年十月二十五日、九十二年三月二十四日審判筆錄）。本院審酌(1)告訴人曾應被
    告之請求，於九十年八月二日，簽發面額各為三十萬元、到期日為九十年十二月
    一日及九十一年一月一日、指定受款人均為黃瑞蘭之本票二紙等情，業據告訴人
    指陳明確（詳本院九十二年三月二十四日審判筆錄），並有該本票二紙可參（詳
    發查卷第十一頁）；(2)復參以如附表一所示發票日均為九十年八月一日之支票二
    紙（面額均為五十萬元）部分，告訴人於九十一年八月二日，除簽發前開各三十
    萬元之本票二紙外，復簽發面額為四十萬元之支票（票載發票日為九十年八月三
    十日、票據號碼為ＨＥＣ0000000號）一紙，換回面額計一百萬元之支票
    ，嗣告訴人於九十年八月三十日，匯款四十萬元至告訴人前開支票存款帳戶，使
    前開四十萬元支票兌現之事實，亦據告訴人指述綦詳，且有對照表附本院卷（附
    於告訴人九十二年二月二十一日補充理由狀後）、匯款單附警訊卷（倒數第二頁
    ）可稽。(3)綜上，因被告曾要求告訴人開立本票予黃瑞蘭，且自行匯款至告訴人
    支票存款帳戶，以利支票兌現，顯見告訴人簽發之支票，業已轉讓他人，為使執
    票者如期受款，方於告訴人無力兌現票據時，始出面代為匯款支付。是被告上開
    所辯，應非無據。職此之故，揆諸前開說明，在票據已轉讓他人之情況下，縱有
    押票情事存在，告訴人不得以該事由對抗該支票受讓者，告訴人對該票據受讓者
    仍應負擔票據債務。被告代黃瑞蘭追償，亦無法解免告訴人之票據債務。
  從而，告訴人如附表一所示之支票債務，並未當然消滅。故公訴人以『告訴人與
    被告間無票據債務關係，若被告未施以強暴脅迫，告訴人豈會自願簽發本票、同
    意書』為由，認定被告有私行拘禁剝奪他人行動自由、恐嚇得利罪嫌，容有誤會
    。
  (三)綽號『阿輝』男子與告訴人通話時，在電話中曾提及：『我若要體諒你，當時可
    能因為你無法離開的情況下，想出這個辦法離開，我相信這個也不過份』等語，
    固有錄音帶、錄音譯文及檢察事務官勘驗筆錄可稽（詳他字卷第十六頁背面以下
    ）。惟：
  觀之該電話對話譯文資料，幾乎僅節錄『阿輝』之對話，至前段告訴人、『阿輝
    』間爭執議論部分，則無錄音（錄音帶並無該內容）、譯文資料，在無完整對話
    資料下，尚難僅因片段對話內容，即為被告不利之認定。
  又該段錄音內容，經比對後，實際內容應為『我若要體諒你，當時可能你也無法
    想辦法離開的情況下，想出這個方法』，則被告無法離開，係因『被告及其他在
    場人（告訴人除外）強迫之故』、或因『告訴人自己主觀臆測下之行為，事實上
    被告及在場人（告訴人）並無強迫之意思』、或係何故而為該話語，尚無法明確
    認定，在私人錄音存在引導回答；及對話並無具結擔保性、處罰性（即偽證罪部
    分）之考量下，亦無法遽為被告不利之認定。
  爰審酌上情，並參以：【(1)被告與告訴人商談債務問題時，適乙○○、丁○○、
    庚○○（已更名為歐泓佑）及綽號『阿華』之男子於被告住處打麻將，而證人丁○○、乙○○及歐泓佑分別於本院證稱：『告訴人至被告家中時，伊有看到，當
    時僅聽到被告大聲對告訴人表示：你把我裝瘋子，欠錢不還，至其他人講話則未
    聽到，因被告說這話時，聲音很大』等語（詳本院九十一年十一月十八日審判筆
    錄）；『伊在房間內，有聽到被告大小聲，知道係金錢糾紛，至於內容未注意聽
    ，未聽到被告以外之人對告訴人大小聲』等語（詳本院九十一年十一月十八日審
    判筆錄）；『當時在客廳隔壁房間打牌，非在臥室，該房間沒有門，僅用布簾遮
    住，房間牆壁是木材裝潢，當天聽到被告大聲說：欠錢本來就要還錢，有三至五
    人在客廳說話，除聽到被告那句話外，未聽到有恐嚇別走之話』等語（詳本院九
    十二年三月二十四日審判筆錄）。職此之故，因上開證人證詞互核一致，且如告
    訴人不同意書寫同意書、簽發如附表二所示之本票，且欲離開被告住處時，被告
    及在場人士為使告訴人就範，聲音必然甚大，且有身體動作，勢必驚動證人，則
    證人應該聽聞該聲音，惟證人均表示除被告欠錢還錢之聲音外，並無他人對告訴
    人大聲說話，告訴人是否受恐嚇、剝奪行動自由，已非無疑。(2)又被告及在場人
    士（即『阿輝』等四名男子，下同）如欲對告訴人實施犯罪，為防證人在場而為
    不利於己之證述，應乘他人未在場時為之，而當天尚有四人於被告家中打牌，且
    打牌處僅以布簾與客廳相隔，稍有異於平常之聲響，即易為他人發覺，處此情形
    下，被告及在場人士仍恐嚇、剝奪行動自由之行為，實與常情不符。(3)另告訴人
    自承：伊有聽到打麻將之聲音，借廁所時，亦曾見有人在打麻將等語（詳本院九
    十二年三月二十四日審判筆錄第七頁），若告訴人確受恐嚇、剝奪行動自由，僅
    稍加呼救，該打牌之人即可聽聞而獲救，惟告訴人並未為之，而證人乙○○、丁○○、歐泓佑亦未聽見求救聲音，尚難認告訴人確受恐嚇、剝奪行動自由】等情
    。本院認前開譯文資料，無法為被告有罪之認定。
  (四)刑法第三百四十六條第二項之恐嚇得利罪，係以意圖為自己或第三人不法所有為
    構成要件之一，若無不法所有之意圖者，自不成立該罪。本件告訴人不當然喪失
    票據債務，而被告代黃瑞蘭追償債票債務，亦非無據，業如前述；而本件發生前
    ，告訴人、被告間曾多次商談如何解決債務，業據證人丁○○、丙○○證述明確
    （詳本院九十一年十一月十八日、九十二年四月二十八日審判筆錄），告訴人亦
    供承在卷。職此之故，因被告主觀上認告訴人應負擔票據債務，且於法有據，其
    向告訴人追償債務，尚難認有不法所有之意圖，應無共犯刑法第三百四十六條第
    二項之恐嚇得利罪嫌。
  (五)此外，告訴人與被告商談解決債務過程中，被告雖為大聲表示『裝瘋子、欠錢還
    錢』等話語，惟此為一時氣憤之話，尚難認係恐嚇話語。且因在商談過程中，除
    被告前開話語外，證人丁○○、乙○○及歐泓佑並未聽聞他人對告訴人大聲說話
    ，而告訴人亦無求救話語，在現有證據上，該洽談過程應屬平和，在告訴人仍可
    自由如廁下，身體自由、意思自由，應無受到拘束，被告亦無共犯刑法第三百零
    二條第一項私行拘禁剝奪他人行動自由罪嫌（且不符合強制罪之構成要件，無變
    更起訴法條之問題，附此敘明）。
  (六)從而，依本院現存證據，尚難認定被告有公訴人所指之犯行，此外復查無其他積
    極證據足資證明被告有前開犯行，不能證明被告犯罪，依法應為無罪之諭知。
據上論斷，應依刑事訴訟法第三百零一第一項前段，判決如主文。
中      華      民      國      九十二      年    五      月  十二    日
                                  臺灣高雄地方法院刑事第一庭
                                      法  官  方  百  正
右正本證明與原本無異。
如不服本判決，應於判決送達後十日內，向本院提出上訴狀。
                                      書記官  張  金  蘭
中    華    民    國      九十二      年      五      月      十二     日


司法院資訊處製作；財團法人民間司法改革基金會備份。
